【裁判字號】    98,訴,1731
【裁判日期】    981130
【裁判案由】    所有權移轉登記
【裁判全文】
臺灣臺中地方法院民事判決              98年度訴字第1731號
原      告  甲○○
訴訟代理人  林軍男律師
被      告  丑○○○
訴訟代理人  吳中和律師
被      告  卯○○○
            子○○
            周威宏
            周孟慧
            （上二人兼潘秀霞之.
            丁○○
            丙○○
上2 人共同
訴訟代理人  寅○○
被      告  己○○
            壬○○
            戊○○○
            乙○○○
            庚○○
            辛○○
            癸○○
上列當事人間請求所有權移轉登記事件，本院於民國98年11月9
日言詞辯論終結，判決如下：
    主  文
原告之訴及其假執行之聲請均駁回。
訴訟費用由原告負擔。
    事實及理由
壹、程序方面：
一、按當事人死亡者，訴訟程序在有繼承人、遺產管理人或其他
    依法令應續行訴訟之人承受其訴訟以前當然停止；承受訴訟
    人，於得為承受時，應即為承受之聲明，他造當事人，亦得
    聲明承受訴訟；聲明承受訴訟，應提出書狀於受訴法院，由
    法院送達於他造，民事訴訟法第168條、第175條、第176 條
    分別定有明文。本件被告潘秀霞於原告起訴後之98年8 月9
    日死亡，茲據原告聲明由其繼承人周威宏、周孟慧承受訴訟
    ，核無不合，應予准許。
二、次按言詞辯論期日，當事人之一造不到場者，得依到場當事
    人之聲請，由其一造辯論而為判決，民事訴訟法第385 條第
    1 項前段定有明文。查被告子○○、周威宏、周孟慧、丁○○、丙○○、戊○○○、乙○○○、庚○○、癸○○均經合
    法通知，而未於最後言詞辯論期日到場，核無民事訴訟法第
    386 條各款所列情形，爰依原告之聲請，由其一造辯論而為
    判決。
貳、兩造爭執要旨：
一、原告主張略以：緣被告之被繼承人周闊嘴於49年12月10日，
    將其所有坐落臺中縣大里市○○○段19地號土地（嗣於70年
    2 月25日分割增加19-1地號）全部出售予原告，買賣價金已
    付清，土地並交付原告占有使用，原告並執有所有權狀正本
    ，且按期繳納地價稅捐，然周闊嘴僅於50年1 月28日移轉應
    有部分1845分之922 ，尚有1845分之923 未為移轉登記。因
    周闊嘴於起訴前死亡，被告均係繼承人，為此依買賣關係、
    不當得利及繼承法則提起本件訴訟，請求判決如聲明所示。
    並對被告時效抗辯之陳述略謂：原告已按現狀就地耕作將近
    40年，期間並無周闊嘴之任何繼承人出面主張權利或表示反
    對之意思，應認已有默示原告本件請求之權利，且稽之最高
    法院97年台上字第950 號權利失效之判決意旨，被告長期不
    出面主張權利或表示反對之意思，亦未繳納任何稅捐，如准
    其時效抗辯，有違誠信原則及權利濫用等語。並聲明：被告
    應將坐落臺中縣大里市○○○段第19地號（面積1535平方公
    尺）、19-1地號（面積254 平方公尺）土地所有權應有部分
    1845分之923 辦理繼承登記後，移轉登記予原告；並願供擔
    保請准宣告假執行。
二、被告丑○○○、卯○○○、周威宏、周孟慧、丁○○、丙○○、己○○、壬○○、辛○○均否認買賣關係。陳述略以：
  (一)被告丑○○○：原告主張系爭土地應有部分1845分之923 有
    買賣關係應負舉證責任，且買賣關縱存在，被告亦為時效抗
    辯等語。被告己○○、壬○○、辛○○：不可能有買賣，如
    果有早就過戶了等語。被告周威宏、周孟慧：詳細情形不瞭
    解，起訴後才知道原告有買賣契約等語。並均聲明：駁回原
    告之訴
  (二)丁○○、丙○○：原告應係向周闊嘴承租全部土地始取得占
    有，稅捐之納稅義務人是周闊嘴，稅單上亦顯示是寄到「臺
    中縣大里市○○路5 號周闊嘴住所，原告是鄰長，應該是自
    己拿走去繳納。縱認原告主張之買賣關係存在，被告亦為時
    效抗辯等語。並聲明：駁回原告之訴；如受不利判決，願供
    擔保請准宣告免為假執行。
三、其餘被告則未到庭，亦未提出書狀為任何聲明或陳述。
、兩造不爭執事項及主要爭點如下：
一、不爭執事項：
  (一)系爭土地係原告與被告等之被繼承人周闊嘴所有，應有部分
    各1845分之922、1845分之923。
  (二)原告應有部分1845分之922 ，原權利人為周闊嘴，原告係於
    49年間向周闊嘴買來，原因發生日期49年12月10日，登記日
    期50年1月28日，登記原因買賣而辦理移轉登記。
  (三)19-1地號土地係70年2月25日自19地號土地分割轉載而來。
  (四)系爭2筆土地全部目前由原告占有使用。
二、爭執之事項：
  (一)原告與周闊嘴就應有部分1845分之923有無買賣契約存在？
  (二)被告所為時效抗辯有無理由？
肆、得心證之理由：
一、按當事人主張有利於己之事實者，就其事實有舉證之責任，
    民事訴訟法第277 條定有明文。民事訴訟如係由原告主張權
    利者，應先由原告負舉證之責，若原告先不能舉證，以證實
    自己主張之事實為真實，則被告就其抗辯事實即令不能舉證
    ，或其所舉證據尚有疵累，亦應駁回原告之請求（最高法院
    17年上字第917 號判例參照）。次按稱買賣者，謂當事人約
    定一方移轉財產權於他方，他方支付價金之契約。當事人就
    標的物及其價金互相同意時，買賣契約始成立，民法第345
    條定有明文。無法律上之原因而受利益，致他人受損害者，
    應返還其利益。雖有法律上之原因，而其後已不存在者，亦
    同。民法第179 條亦有明定。原告主張兩造間買賣關係存在
    ，暨被告無法律上原因受有利益，即應就前揭法律關係發生
    所須具備之特別要件，負舉證之責任。
二、兩造固不爭執原告現應有部分1845分之922 ，係49年間向原
    權利人周闊嘴買受，原因發生日期49年12月10日、登記日期
    50年1 月28日，登記原因為買賣（見不爭執事項(二)），並有
    土地登記謄本在卷可徵。而關於周闊嘴其餘應有部分1845分
    之923 是否於上揭日期一併出售予原告，則為兩造爭執所在
    。而原告提出之周闊嘴應有部分1845分之923 所有權狀正本
    上有「本筆地價全部繳清」之註記，實施耕者有其田放領耕
    地地價繳清後移轉申請書記載：「查左列承領耕地地價，經
    已依法提前繳清，茲依臺灣省實施耕者有其田條例第二十八
    條及臺灣省實施耕者有其田放領耕地地價提前繳納獎勵辦法
    第十二條規定，填具本申請書…，擬請准予依法移轉為…（
    空白）用。…原承領人：周闊嘴…需地人：甲○○」等語，
    又臺中縣政府50年1 月28日府生地權字第798 號通知記載：
    「案由：據申請移轉已繳清地價之放領耕地一案通知知照。
    …二、經核台端所送之需地人戶籍謄本係部份謄本，且各重
    要記事均加蓋省略戳記，而申請書內亦未書明移轉後用途本
    府無法審核，希即補正後依法核辦」等語。對照42年1 月26
    日公布施行之實施耕者有其田條例（業於82年7 月30日廢止
    ）第28條：「耕地承領人依本條例承領之耕地，在地價未繳
    清前不得移轉。地價繳清以後如有移轉，其承受人以能自耕
    或供工業用或供建築用者為限。違反前項規定者，其耕地所
    有權之移轉無效。」及44年8 月30日訂定發布之臺灣省實施
    耕者有其田放領耕地地價提前繳納獎勵辦法（業於83年12月
    12 日 廢止）第12條：「提前繳清地價之耕地，如有移轉，
    應由原承領人會同需地人檢具有關證件，報請縣( 市) 政府
    核定。其未經核准而擅自移轉者，除依法處理外，對於該原
    承領人及其承受人不予貸放各項農業貸款。縣( 市) 政府對
    於前項之核定，應於收件之日起七日內為之。」之規定，固
    足認原告與周闊嘴曾以應有部分1845分之923 地價提前繳清
    為由申請移轉，並報請臺中縣政府核定。然所有權移轉登記
    之可能原因甚多，非必出於買賣，而原告主張周闊嘴係將系
    爭土地同時、全部出售予原告，亦與所提事證顯示應有部分
    1845分之922 、1845分之923 係分開處理等情杆格；再者，
    系爭應有部分1845分之923 部分，經台中縣政府通知事項所
    載「需地人戶籍謄本不齊全」、「申請書未書明移轉後用途
    」等事由，原非不可由申請人輕易補正，然竟未見為之，亦
    有疑義。則原告所主張應有部分1845分之922 、1845分之92
    3 均有買賣，兩者關係如何、何以需分兩次辦理移轉登記，
    實令人費解。原告另謂系爭土地之地價稅捐亦均由原告按期
    繳納，並提出71年第1 期及72年第1 期之田賦代金繳納通知
    書為證，惟其上納稅義務人姓名地址為「周闊嘴、台中大里
    夏田村頂厝路5 號」，並非原告，原告縱有繳納事實，至多
    為其得否對周闊嘴或其繼承人有所請求之另一問題，與買賣
    關係存否無必然關聯。而原告已陳明無法提出本件買賣契約
    書，顯見關於買賣契約必要之點之價金如何約定、如何給付
    均付之闕如，則原告主張買賣關係存在，即無足採。又系爭
    土地應有部分既為被告所有，原告復未能證明被告等有何無
    法律上之原因而受利益，致他人受損害情形，其關於不當得
    利法律關係之主張，亦屬無據。
三、兩造另就原告請求權是否罹於時效而消滅為爭執（被告丑○○○、丁○○、丙○○時效抗辯，依民事訴訟法第56條第1
    款規定及於共同訴訟人全體），爰併為審酌之。原告既主張
    周闊嘴於49年12月10日將系爭土地應有部分1845分之923 出
    售原告，則原告於買賣契約成立之日，已可請求所有權移轉
    登記，其遲至98年7 月1 日始提起本件訴訟，請求權顯已逾
    民法第125 條前段所定15年時效而消滅。原告另謂其已按現
    狀耕作近40年、未見周闊嘴之任何繼承人出面主張權利或表
    示反對，另以默示同意、權利失效理論謂被告不得為時效抗
    辯云云，惟依其主張之事實，被告至多僅未積極究明原告占
    有系爭土地之緣由，核屬單純沉默，且亦未見有何行為引起
    原告之正當信任，認為其不欲行使權利、或不欲他人履行義
    務，與默示承認、權利失效理論均無涉，故原告上開主張亦
    屬無憑。
四、綜上所述，原告依買賣、不當得利及繼承之法律關係請求被
    告將系爭土地應有部分1845分之923 辦理繼承登記後移轉予
    原告，為無理由，應予駁回。原告之訴既經駁回，其假執行
    之聲請亦失所附麗，應併予駁回之。
五、本件事證已臻明確，兩造所為之其他主張，陳述並所提之證
    據，經審酌後，認均與本件之結論無礙，不再一一論述，併
    予敘明。
伍、訴訟費用負擔之依據：民事訴訟法第78條。
中    華    民    國    98    年    11    月    30    日
                  民事第三庭    法  官  林慧貞
正本係照原本作成。
如對本判決上訴，須於判決送達後20日內向本院提出上訴狀。
中    華    民    國    98    年    11    月    30    日
                                書記官


司法院資訊處製作；財團法人民間司法改革基金會備份。
